【裁判字號】    89,易,3921
【裁判日期】    900425
【裁判案由】    詐欺
【裁判全文】
臺灣高雄地方法院刑事判決                    八十九年度易字第三九二一號
    公  訴  人  臺灣高雄地方法院檢察署檢察官
    被      告  庚○○
    被      告  己○○
右列被告因詐欺案件，經檢察官提起公訴（八十九年度偵字第二二一０號），及移送
併辦（八十九年度偵字第二○○四三、二六九○一號），本院判決如左：
    主  文
庚○○意圖為自己不法之所有，以詐術使人將本人之物交付，處有期徒刑肆月，如易
科罰金，以參佰元折算壹日。
己○○無罪。
    事  實
一、庚○○因經濟窘困，於徵得其父己○○同意後，由其代為處理其父己○○所有之
    高雄市○○路六六六號三樓之二房地買賣事宜。庚○○明知其父己○○所有之上
    開房地己遭債主朝欽實業股份有限公司（下稱朝欽公司）聲請台灣高雄地方法院
    於八十八年九月十三日至現場貼封條查封，庚○○並於同年十月二日代其父己○○收受查封通知在案。詎庚○○竟意圖為自己不法之所有，於同年十月十八日乙○○前往看屋時，刻意隱瞞該屋已遭法院查封之事實，將該屋出賣給乙○○，致
    乙○○誤認該房地無任何權利瑕疵，而於同日交付庚○○房地買賣定金新台幣（
    下同）五萬元。同年十月二十七日，乙○○與庚○○、己○○二人簽定買賣契約
    時，因代書柯成達調出該房地之登記謄本發覺該房地已遭法院查封，庚○○為避
    免乙○○當場解約並要賠償，遂簽訂二百萬元之本票一紙交付乙○○做為履行買
    賣契約之擔保，乙○○始同意於當日簽立買賣契約。嗣因庚○○無法交屋及辦理
    所有權移轉登記，又拒不返還收取之五萬元定金，乙○○再三催討無著，始知受
    騙。
二、案經被害人乙○○訴由臺灣高雄地方法院檢察署檢察官偵查起訴。
    理  由
壹、有罪部分：
一、訊據被告庚○○矢口否認有右揭詐欺犯行，辯稱：伊於八十八年十月十八日乙○○前往看屋交付五萬元定金時，即已告知乙○○該屋已遭法院查封，伊無故意隱
    瞞房屋遭法院查封而騙取五萬元定金云云。經查：
（一）右揭事實，已據告訴人乙○○指訴綦詳，並有被告庚○○收受五萬元之之收據
      、不動產買賣契約書、本票及土地、建物登記簿謄本各一紙在卷可稽。
（二）被告庚○○於偵查中辯稱：伊係因不知該房地已於八十八年九月十三日遭法院
      查封，始未於收受定金時告知告訴人乙○○（參偵查卷第二七頁反面）等語。
      然系爭房地於八十八年九月十三日遭法院查封，被告庚○○於同年十月二日代
      其父己○○收受法院之查封通知書，此經本院調取本院八十八年度執字第二四
      四七四號民事執行卷宗，核閱無訛，是被告於偵查中所辯其於八十八年十月十
      八日收受五萬元定金時，不知該房地已被查封等語，尚難採信。被告庚○○雖
      於本院審理中改口辯稱：伊於當日收受定金時，已告知告訴人乙○○等語，惟
      此為告訴人乙○○所否認，另據本院傳訊證人即八十八年十月十八日收受定金
      當日之在場人甲○○、丙○○到庭均證稱：其二人於當日均未有聽聞被告庚○○談及房地已遭法院查封一事（參本院卷第一一五頁、第一一七頁筆錄），且
      被告庚○○前後辯解不一，供詞反覆，所辯其於收受五萬元定金時，即已告知
      乙○○該屋已遭法院查封等語，尚無可採。
（三）被告庚○○於八十八年十月二日即已明知其父己○○所有之上開房地己遭法院
      查封，卻於同年十月十八日乙○○前往看屋時，刻意隱瞞該屋已遭法院查封之
      事實，而收受買賣定金五萬元，已如前述，而衡諸常情，一般房屋買受人皆不
      會買受已遭法院查封之房屋，以避免該房地有隨時遭法院拍賣之危險，茲被告
      庚○○刻意隱瞞此交易上之重要事項，而收取他人定金，其顯有以詐術騙取他
      人財物之不法意圖甚明。
（四）綜上所述，被告庚○○所辯，顯屬卸責之詞，尚難採信，本案事證明確，犯行
      洵堪認定。
二、核被告庚○○所為，係犯刑法第三百三十九條第一項之詐欺取財罪。爰審酌被告
    庚○○以不法手段詐取他人財物，破壞正規交易秩序，犯後猶狡飾犯行，未見悔
    意，並念其所得財物不多，犯後已與告訴人達成和解（有和解書在卷可佐，本院
    卷第一○七頁）等一切情狀，量處如主文所示之刑，以示懲儆。又被告行為後刑
    法第四十一條已於九十年一月四日修正，同年月十日經總統公布施行，由原來犯
    最重本刑為三年以下有期徒刑之罪，而受六個月以下徒刑或拘役之宣告得易科罰
    金之要件，修改為犯最重本刑為五年以下有期徒刑之罪，而受六個月以下徒刑或
    拘役之宣告得易科罰金之要件，比較新舊法應以新法有利於被告，自應依刑法第
    二條第一項前段規定，適用裁判時前開修正之刑法第四十一條第一項規定，就被
    告所宣告之刑併以諭知易科罰金之折算標準。
貳、無罪部分：
一、公訴意旨另以：被告己○○與被告庚○○父子二人，明知被告己○○所有之高雄
    市○○路六六六號三樓之二房地，己遭其債主朝欽公司聲請高雄地方法院查封，
    於八十八年九月十三日至現場貼封條，並於十月二日通知庚○○，被告二人竟共
    意圖為自己不法之所有，隱瞞此一事實，將該屋出賣給乙○○，並於同年十月十
    八日收取定金五萬元，再於十月二十七日簽定買賣契約，當場收取一百萬元之簽
    約金，嗣因無法交屋及辦理所有權移轉登記，又拒不返還收取之款，乙○○再三
    催討無著始知受騙。因認被告己○○涉共犯刑法第三百三十九條第一項詐欺取財
    罪嫌。
二、按「犯罪事實應依證據認定之，無證據不得推定其犯罪事實」，刑事訴訟法第一
    百五十四條定有明文。又告訴人之告訴，係以使被告受刑事追訴為目的，是其陳
    述是否與事實相符，仍應調查其他證據以資審認（最高法院五十二年台上字第一
    三○○號判例參照），苟無其他證據足以證明告訴人之指訴係為真實，自難僅憑
    告訴人指訴而為被告有罪之判決。
三、訊據被告己○○堅決否認有右開詐欺取財犯行，辯稱：系爭房地之買賣事宜，伊
    均委由其子庚○○處理，該房地遭法院查封一事，伊並不知情，另收受五萬元定
    金時，伊當時不在場，其子庚○○所收定金五萬元，伊未經手，亦未花用等語。
四、經查：系爭房地於八十八年九月十三日經本院至現場查封時，被告己○○並未在
    場，另法院寄送查封通知書，係於八十八年十月二日由被告庚○○收受，非由被
    告己○○收受等情，已據本院調取本院八十八年度執字第二四四七四號民事執行
    卷宗，核閱其查封筆錄及送達證書無訛。又八十八年十月十八日，房屋買賣定金
    五萬元係被告庚○○收受，當時被告己○○並不在場，亦據告訴人乙○○陳明在
    卷，是被告己○○所辯該房地係伊委由其子庚○○處理，房地遭法院查封一事，
    伊並不知情，收受五萬元定金時，伊當時不在場，亦未經手等語，應堪採信。此
    外，本院復查無其他積極證據足資認定被告己○○有共謀詐欺取財犯行，尚難僅
    憑告訴人之指訴，及系爭房地係登記於被告己○○名義，即遽認被告己○○之罪
    責。是此部分不能證明被告犯罪，依前揭說明，應為被告己○○無罪之諭知。
五、本件被告己○○前開被訴詐欺罪嫌部分，既應為無罪之判決，則併辦部分（台灣
    高雄地方法院檢察署八十九年度偵字第二六九○一號），自屬無從併予審理，應
    予退回，附此敘明。
六、併辦意旨另以：被告庚○○於八十八年一月二十五日以其名下所有牌照號碼ＹＺ
    ─四九三五號自用小貨車為質押，向告訴人丁○○經營之吉祥當舖借款六萬元，
    八十八年三月十日再以牌照號碼ＹＮ─四八八○號自用小客車向告訴人借款四萬
    元。詎被告庚○○於八十八年八月九日，竟將ＹＺ─四九三五號自用小貨車移轉
    登記於他人，然被告於借款時，已將該車之行車執照正本留置於告訴人當舖，被
    告又將汽車移轉登記予他人，足見被告向監理機關謊報行車執照遺失，所為涉有
    使公務人員登載不實罪。另被告向告訴人典當汽車借款，如被告未為清償借款，
    告訴人得流當該車獲得債權滿足，今被告竟將該車轉售他人，致使告訴人求償無
    門，顯見被告向告訴人借款時，即有不法所有意圖，是被告庚○○所為涉有刑法
    第三百三十九條第一項詐欺取財罪嫌。而該罪與本案起訴之詐欺罪，有連續犯裁
    判上一罪之關係，爰依法請求併辦等語。經查：
（一）訊據被告庚○○對於以二部汽車分別向吉祥當舖典當汽車之情，固不否認，惟
      堅持否認有何詐欺犯行，辯稱：伊當初向當舖借款時，因伊係經營快遞生意，
      急須用車，故雙方當初即約定借款後仍原車使用，ＹＺ─四九三五號自用小貨
      車是伊當初分期付款所購買，係因伊經營不善無法支付貸款，車為汽車公司取
      回，伊並無以該車向監理機關辦理遺失登記，伊是因經氣不好無法還錢，並無
      詐欺之意等語。
（二）查被告庚○○於八十八年一月二十五日，以其所有牌照號碼ＹＺ─四九三五號
      自用小貨車向告訴人經營之吉祥當舖借款六萬元，於八十八年三月十日，以牌
      照號碼ＹＮ─四八八○號自用小客車向告訴人借款四萬元，該二部車輛均係原
      車使用，只押證件，沒押車子，利息均是約定月息九分，被告有支付一、二個
      月之利息等情，已據告訴代理人戊○○○自承在卷（參本院卷第一六二頁），
      並有高雄市政府營利事業登記證及當舖收當物品登記簿在卷可稽，是被告所辯
      當初借款時係約定原車使用，伊無向監理機關謊報車輛遺失等語，尚堪採信。
（三）按「稱動產質權者，謂因擔保債權，占有由債務人或第三人移交之動產，得就
      其賣得價金，受清償之權」，民法第八百八十四條定有明文。查告訴人經營當
      舖為業，自應知此法令甚詳，茲其於收當物品時，與典當人約定典當物品由典
      當人繼續占有使用，違反法令規定，已有可議。本院復審酌經兩造同意而約定
      原車使用之典當方式，客觀上實難認有對告訴人施予詐術可言。本件被告雖於
      汽車典當借款後，因該經濟不佳，而無力繳息，惟其並無告訴人所稱被告以當
      車為手段而故意詐財之情節，且告訴人既同意不用押車而讓被告將典當車輛開
      走，自難據以該車典當後，無法繳息清償做為被告論罪之依據。是被告所為，
      尚與首揭詐欺罪須有施用詐術之要件不符。又刑事被告不負自證無罪之義務，
      故在別無積極證據之情形下，自難違反刑事訴訟法第一百五十四條之規定，以
      被告單純未履行借款債務之狀態，即推定被告自始即有不法所有之意圖而施用
      詐術，及使公務人員登載不實，是此案應純屬民事糾葛。此外，復查無其他積
      極證據足資證明被告犯罪，揆諸前揭說明，原應為無罪之諭知，惟公訴意旨認
      此部分與前開有罪部分有裁判上一罪關係，爰不另為無罪之諭知，附此敘明。
據上論斷，應依刑事訴訟法第二百九十九條第一項前段、第三百零一條第一項、刑法
第二條第一項前段、第三百三十九條第一項、第四十一條第一項、罰金罰鍰提高標準
條例第一條、第二條，判決如主文。
中      華      民      國    九十      年      四      月    二十五    日
                                  臺灣高雄地方法院刑事第二庭
                                      法  官  施  柏  宏
右為正本，係照原本作成，證明與原本無異。
如不服本判決，應於送達後十日內，向本院提出上訴狀。
                                      書記官  邱  秋  珍
中      華      民      國    九十      年      四      月    二十五    日
附錄本判決論罪之法條：
刑法第三百三十九條第一項
  意圖為自己或他人不法之所有，以詐術使人將本人或第三人之物交付者，處五年以
  下有期徒刑、拘役或科或併科一千元以下罰金。


司法院資訊處製作；財團法人民間司法改革基金會備份。
